【裁判字號】    98,訴,352
【裁判日期】    980824
【裁判案由】    誣告
【裁判全文】
臺灣臺北地方法院刑事判決               98年度訴字第352號
公  訴  人  臺灣臺北地方法院檢察署檢察官
被      告  丙○○
                      樓
選任辯護人  莊乾城律師
上列被告因誣告案件，經檢察官提起公訴（97年度偵字第11683
號），本院判決如下：
    主    文
丙○○犯誣告罪，處有期徒刑陸月。
    事    實
一、丙○○明知如附表編號1 、2-1 之支票2 張，係因向友人乙○○（另為不起訴處分）購買門牌號碼臺北縣板橋市○○路
    308 巷19號9 樓之2 房屋之事所開立，並因乙○○積欠戊○○債務，故上開支票丙○○均指名戊○○，而由乙○○交予
    戊○○，使乙○○得以償還積欠戊○○之債務。嗣丙○○於
    支票屆期無法兌現，丙○○、乙○○、戊○○遂於民國96年
    2 月7 日，在甲○○律師址設臺北市大安區○○○路○ 段39
    0 號8 樓之6 之事務所協議，經戊○○同意延票後，丙○○
    取回附表編號1 之支票，換簽發如附表編號3-1 之支票，將
    附表編號2-1 支票之發票日更改為96年3 月15日，並塗銷其
    上所載之「禁止背書轉讓」6 字（如附表編號2-2 支票）。
    後又因丙○○屆期無法兌現如附表編號3-1 之支票，其3 人
    復於96年2 月16日在上開甲○○律師之事務所協議，丙○○
    當場將附表編號3-1 支票發票日更改為96年3 月5 日（如附
    表編號3-2 之支票），戊○○與乙○○並簽立協議書約定上
    開支票暫由甲○○律師保管，乙○○如無法於同年3 月5 日
    及3 月10日，交付附表編號2-2 、3-2 支票之票面金額即新
    台幣（下同）193 萬元及380 萬元之款項予戊○○，在場之
    丙○○及乙○○即同意無條件由甲○○律師將上開支票2 張
    交由戊○○提示兌現等情。詎丙○○在乙○○未依約還款給
    戊○○，甲○○律師遂依上述協議，於96年3 月7 日將如附
    表編號3-2 之支票，及同年3 月15日將如附表編號2-2 之支
    票交予戊○○後，竟意圖使甲○○、戊○○受刑事處分，而
    於97年1 月31日下午4 時25分許，在臺灣臺北地方法院檢察
    署97年度內勤字第3 號偵查中向檢察事務官虛構稱：「我與
    乙○○在96年2 月簽有買賣協議，要買賣一個房子，我開了
    193 萬元、380 萬元的支票2 張在甲○○律師那保管，言明
    買賣成立才在96年3 月10日點交該支票，但該來買賣不成，
    甲○○律師應該還我，但他說支票被戊○○於96年3 月初強
    行取走。」等不實事項，而向同署誣告甲○○涉犯背信罪嫌
    及戊○○涉犯侵占罪嫌，並經同署檢察官以97年度偵字第
    18768 號案件對甲○○、戊○○進行刑事訴追。
二、案經甲○○訴由臺灣臺北地方法院檢察署檢察官偵查起訴。
    理    由
壹、證據能力之認定：
一、按刑事訴訟法第159 條第1 項規定，被告以外之人於審判外
    之言詞或書面陳述，除法律有規定者外，不得作為證據。本
    案被告丙○○否認本判決所引用丙○○自白書之證據能力，
    辯稱：自白書之部分內容是我依照戊○○所念而所作成的，
    我是被戊○○設計云云，惟查：被告於上開自白書所為之陳
    述，係屬被告於審判外之書面陳述，而非被告以外之人於審
    判外之陳述，並非我國刑事訴訟法傳聞法則適用之對象；又
    據被告先於另案中供稱：「那時候我跟他寫那張自白書，絕
    大部分都是真實」等語（見本院97年度易字第1552號卷宗第
    52 頁） ，復於偵查中供稱：自白書上所稱我配合乙○○說
    詞，目的是要謊稱歸還戊○○小姐的600 萬等語是我手寫的
    ，我在96年4 月28日就已經知道被乙○○騙了等語（見97年
    度偵字第11683 號卷第44頁），是上開自白書確由被告所寫
    之真正性無疑，參以，該自白書係被告於臺北市六福客棧飯
    店交予戊○○，此經被告供承在卷，並經證人戊○○具結證
    稱屬實（見本院卷第96頁），則上開自白書既於公共場合所
    交付，應無不法取得之情事，該自白書自有證據能力。
二、再按被告以外之人於審判外之陳述，雖不符合同法第159 條
    之1 至第159 條之4 之規定，但經當事人於審判程序同意作
    為證據，法院審酌該言詞陳述或書面陳述作成時之情況，認
    為適當者，亦得為證據；又當事人、代理人或辯護人於法院
    調查證據時，知有第159 條第1 項不得為證據之情形，而未
    於言詞辯論終結前聲明異議者，視為有前項之同意，刑事訴
    訟法第159 條之5 之定有明文。本判決下列所引用之其他證
    據方法之證據能力，檢察官、被告及其選任辯護人於本院準
    備程序及審判期日中均未予爭執，且迄至言詞辯論終結前亦
    未再聲明異議，本院審酌該等言詞陳述及書面陳述作成時之
    情況，並無不宜作為證據之情事，依上開條文之規定，自得
    作為證據。
貳、認定犯罪事實之證據
一、訊據被告丙○○固不否認有向臺灣臺北地方法院檢察署，對
    本案告訴人甲○○提起背信罪告訴、對證人戊○○提起侵占
    罪告訴等事實，惟矢口否認有何誣告犯行，被告及其辯護人
    辯稱：96年2 月7 日被告與乙○○簽立協議書，約定以如附
    表編號2- 1、3-1 之支票2 張，作為被告與乙○○買賣房屋
    價款之保證，並暫由甲○○律師代為保管，依96年2 月7 日
    協議書之約定，甲○○律師有保管上開2 張支票之義務，並
    無將之交付予戊○○之權利，是甲○○將上開支票交予戊○○，即有背信之行為。至於96年2 月16日乙○○與戊○○簽
    立協議書時我並未在場，根本不知道有簽定協議書之事，縱
    使我在場，協議書上我也沒有簽名，我並未同意協議書之內
    容，我沒有捏造事實云云：
二、經查：被告於97年1 月31日下午4 時25分，在臺灣臺北地方
    法院檢察署97年度內勤字第3 號偵查中指訴稱：「我一開始
    跟乙○○在96年2 月簽有買賣協議，要買賣一個房子，我開
    了19 3萬元、380 萬元的支票2 張保管在甲○○律師那裡，
    言明買賣成立才在96年3 月10日點交該支票，但後來買賣不
    成，甲○○律師應該還我，但他說支票被戊○○於96年3 月
    初強行取走。」等語，並分別對甲○○及戊○○向同署提出
    背信罪及侵占罪之告訴，經同署檢察官以97年度偵字第
    18768 號案件對甲○○、戊○○進行刑事訴追，此為被告所
    坦認，並有同署97年度內勤字第3 號案訊問筆錄1 份在卷可
    稽（見97年度他字第3386號卷第22頁），嗣該案經同署檢察
    官為不起訴處分，經被告聲請再議後，再經臺灣高等法院檢
    察署以98年度上聲議字第2299號案件為駁回之處分，此有臺
    灣高等法院檢察署98年度上聲議字第2299號處分書1 份在卷
    可按（見本院卷第134 至140 頁）。
三、次查，被告有簽發如附表編號1 、2-1 指名戊○○之支票2
    張交予乙○○，再由乙○○交予戊○○之事實，為被告所不
    否認，且有證人甲○○於本院審理時結證稱：96年1 月29日
    之協議書，係乙○○與戊○○所簽立，協議內容是乙○○要
    還戊○○錢，所以拿了上開支票2 張交給戊○○等語，證人
    乙○○於本院審理中具結證稱：我欠戊○○錢，所以要賣房
    子還錢給戊○○，而被告向我買房子，上開2 張支票是被告
    所簽發，向我買房子付給我的價款，我要用賣房子的錢還給
    戊○○，所以支票記載支付予戊○○等語，另證人戊○○於
    本院審理中具結證稱：乙○○詐騙我580 萬元，乙○○要還
    我錢，所以在96年1 月29日簽定有協議書，乙○○將上開支
    票2 張交給我，我收下後有打電話去中華商業銀行查問被告
    有無跳票紀錄，約2 、3 天後被告打電話給我，很兇的對我
    說，她會對她的票負責，我問那麼多幹什麼等語佐證（見本
    院卷第57頁背面至58頁、第162 頁、第91頁背面至92頁），
    並有96年1 月29日協議書1 紙、票號AA0000000 、AA000000
    00之支票影本2 紙在卷可證（見97年度他字第3386號偵查卷
    第11至13頁），堪認上開事實為真實。且據證人乙○○於本
    院審理時具結證稱：當時有將支票抬頭寫戊○○的理由告訴
    被告，被告知道，也沒有質疑等語（本院卷第165 頁），足
    證被告於簽發上開指名予戊○○之附表編號1 、2-1 支票時
    ，即知悉乙○○與戊○○間有債權債務關係，且該支票2 張
    係要交予戊○○提示兌現。
四、嗣被告不及兌現上開附表編號1 、2-1 所示2 張支票，被告
    、戊○○與乙○○3 人，在96年2 月7 日在甲○○律師事務
    所，經戊○○同意延期清償後，由被告將如附表編號1 之支
    票取回，換簽發如附表編號3-1 之支票，並將如附表編號2-
    1 之支票之發票日更改為96年3 月15日之如附表編號2-2 所
    示，乙○○與戊○○則簽立有協議書，約定如附表編號2-2
    、3-1 之支票，若乙○○屆期無法支付現，則無條件同意戊○○提示兌付該2 張支票。後因被告又無法兌現如附表編號
    3-1 之支票，被告復經戊○○同意，於96年2 月16日，在甲○○律師事務所，將如附表編號3-1 之支票之發票日更改為
    96年3 月5 日（如附表編號3-2 之支票）等事實，為被告所
    是認，與證人甲○○於本院審理時結證稱：96年2 月7日 被
    告、乙○○、戊○○3 人到我事務所協議，在徵得戊○○同
    意延票後，被告將如附表編號1 之支票，重新開立如附表編
    號3-1 之支票1 張，將如附表編號2-1 之支票發票日改成96
    年3 月15日（如附表編號2-2 之支票），另被告與乙○○要
    求我就他們買賣房屋之事寫一個協議書，被告與乙○○有說
    支票到期前會拿現金來把支票換回去，後來如附表編號3-1
    支票又到期了，被告與乙○○有打電話要我再勸戊○○同意
    他們延票，故其3 人於96年2 月16日又再來我事務所，經戊○○勉為同意延票後，被告將上開支票改成如附表編號3-2
    之支票，為了避免後續問題，我讓戊○○與乙○○簽立96年
    2 月16日之協議書，約定若支票到期無法拿現金來的話，無
    條件讓戊○○拿支票去兌付等語（見本院卷第58至59頁）、
    證人戊○○結證稱：乙○○交給我如附表編號1 、2-1 支票
    2 張後，第一張支票96年2 月5 日到期前，乙○○打電話給
    我要我同意延票，後來我與被告、乙○○就到甲○○律師事
    務所，由被告當場親自把如附表編號1 之支票換成如附表編
    號3-1 之支票，再把附表編號2-1 之支票之發票日，由原本
    96年2 月28日改成96年3 月15日。後來，乙○○又打電話給
    我，希望我好心一點能再同意延幾天，我本來不肯，後來經
    甲○○律師勸說，所以我在96年2 月16日與被告及乙○○到
    甲○○律師事務所延票，並簽立有協議書，被告都在場，在
    場的我、被告、乙○○、甲○○都知道上開支票是依照協議
    由甲○○律師代為保管去履行協議內容，因為是乙○○要還
    我錢，所以被告才沒有在協議書簽名等語之情節（見本院卷
    第92頁背面至93頁）互核相符，並有票號AA0000000 、AA00
    00 000支票影本2 紙、（96年2 月7 日）協議書、96年2 月
    16日協議書、甲○○簽收支票收據、96年2 月27日協議書各
    1 份影本在卷可佐（見本院卷第141 至146 頁），是堪信上
    開事實為真實。
五、被告雖辯稱：96年2 月16日我雖有依乙○○指示到甲○○律
    師事務所改票，但我改完後隨即離開，戊○○與乙○○簽立
    協議書之時，我不在場，不知道有協議書存在，不然怎麼會
    沒有我的簽名云云，並舉證人乙○○、丁○○為證。
  (一)惟查：被告於協議書簽立時均在場一情，業經證人戊○○證
    述明確已如上述，核與告訴人甲○○於本院審理時指訴：被
    告在96年2 月16日在我事務所當場改支票，在場之人是一起
    離開，被告並沒有提早離開，當時我認為這個票是乙○○要
    還款給戊○○，而被告與乙○○之間怎麼樣是他們的事情，
    所以才沒有要求被告在96年2 月16日協議書上簽名等語相符
    （見本院卷第95頁）；參以，被告事後於96年4 月28日與證
    人戊○○相約在六福客棧飯店所簽立之自白書中提及：伊所
    開立之支票2 張，係乙○○要伊配合說詞要買房子，目的係
    為謊稱歸還戊○○600 萬元等語，此有丙○○自白書1 紙在
    卷可稽（見本院卷第99頁），是堪認被告就上開協議書之內
    容均有知悉。且被告簽發支票之時，受款人即記載為戊○○
    已如前所述，戊○○既為票據債權人，被告即應對之負擔票
    據責任，是商討延票事宜亦與被告利害相關，況票據金額分
    別為193 萬元、380 萬元，其金額非微，則被告僅依乙○○
    指示更改票據後即先行離開，實與常理相悖，令人難以置信
    ，是被告所辯，不足為採。
  (二)至於證人乙○○雖證稱：96年2 月16日被告更改支票發票日
    後就回家了，簽立協議書的事情，被告不知道云云，然證人
    乙○○於本院審理中就更改支票發票日是否與簽立協議書為
    同一日尚且不甚確定，證述前後不一，反而對被告是否在場
    、其有無先行離開等細節記憶甚詳，與常理不符，況證人乙○○與被告曾發生肌膚之親，關係匪淺，此有丙○○自白書
    1 紙在卷可稽（見本院卷第99頁），是其證詞難免有偏頗之
    虞，是證人乙○○此部分之證述，尚難作為有利於被告之認
    定。至被告聲請傳喚之證人丁○○雖於本院審理時證稱於97
    年1 月21日曾陪被告到大安分局應訊，經警員出示96年2 月
    7 日協議書、96年2 月16日協議書等文件，被告才知道確有
    這些協議書存在云云，惟證人丁○○之證述與證人戊○○前
    開之證詞互相矛盾，並為證人甲○○當庭以：被告與證人丁○○第一次來找我時，我就把96年2 月7 日買賣協議書印給
    他們了等語所否認（見本院卷第55頁至57頁），且證人丁○○為被告之前夫，並未全程參與被告與告訴人間支票簽發之
    過程，其所為之證詞應屬事後迴護被告之詞，殊難採信，堪
    認被告上開所辯，實無足取。
六、被告另辯稱：甲○○律師依96年2 月7 日協議書之約定，有
    保管上開2 張支票之義務，甲○○律師將支票交予戊○○，
    即有背信之行為云云，惟查：依96年2 月16日之協議書內容
    記載：如附表編號2-2 、3-2 之支票2 紙由乙○○支付現金
    取回該保證之支票，如屆時無法支付，乙○○無條件同意交
    由戊○○提示兌付該2 紙支票等情，有96年2 月16日協議書
    1 份在卷可按（見本院卷第145 至146 頁卷）。而上開協議
    書之內容均為被告所知悉且未表示反對已如前述，且上開支
    票於屆期未經支付現金取回，甲○○律師先後於96年3 月7
    日、3 月15日將上開支票交予戊○○，由戊○○提示兌付等
    情，業經證人甲○○於本院審理時具結證稱：96年3 月7 日
    戊○○取走如附表編號3-2 之支票，因為另一張支票是3 月
    15日到期，所以是在3 月15日才給戊○○，戊○○取走支票
    都有簽收等語，及證人戊○○具結證稱：這兩張票他們始終
    沒有兌現，所以我就依照協議書把票拿回去，向臺北地方法
    院聲請行使票據權利等語明確，並有戊○○簽收證明2 紙在
    卷可憑（見本院卷第59頁、第93頁、97年度他字第3386號偵
    查卷第17、18頁）。是甲○○將支票交予戊○○均係依據上
    開96年2 月16日協議書所為，自難認有何背信之犯行。被告
    所辯，無從採之。
七、此外，據證人甲○○於本院審理時結證稱：戊○○拿走支票
    是我依據三方協議交給他的，戊○○拿走支票前，被告就有
    打電話給我，要我不要把票交給戊○○，我有向被告說明，
    戊○○不同意延票，所以我依照協議，時間到了就要把票給
    戊○○等語（見本院卷第59頁背面），證人乙○○結證稱：
    戊○○取走支票後，我有打電話給被告，將甲○○律師說是
    因為被戊○○盧的沒有辦法，所以才把支票交給戊○○一事
    告知被告，我認為這並不是戊○○有什麼強行取走的行為等
    語（見本院卷第168 頁），足證戊○○不同意延票，甲○○
    律師遂依協議交付支票，戊○○並無強行取走支票，甲○○
    亦無違背任務等情，此均為被告所明知，然被告卻仍虛構甲○○背信、戊○○侵占等事實而向臺灣臺北地方法院檢察署
    提出告訴，致戊○○與甲○○受刑事訴追，是本件事證明確
    ，被告誣告犯行堪以認定，應予依法論科。
、論罪科刑之理由：
    核被告所為，係犯刑法第169條第1項之誣告罪。又誣告罪所
    保護之法益為國家之審判權及懲戒權，個人雖不免因誣告行
    為而受害，惟此乃國家進行不當審判或懲戒程序所發生之結
    果，與誣告行為不生直接關係；誣告人者雖有使人受刑事或
    懲戒處分之故意，但祇能就其誘起審判或懲戒程序之原因令
    負罪責，故以一書狀或以言詞同時誣告數人者，僅能成立一
    個誣告罪，無適用刑法第55條前段從一重處斷之餘地（最高
    法院49年台上字第883號判例及95年度台上字第29號判決意
    旨可資參照），是被告以言詞同時誣告被害人甲○○、戊○○2 人，應僅成立一誣告罪，無想像競合犯之適用，合先敘
    明。爰審酌被告無犯罪前科，此有臺灣高等法院被告前案紀
    錄表在卷可證（參本院卷第6 頁），及被告以虛偽之事實申
    告被害人犯罪，意圖使被害人受刑事處分之動機、目的及手
    段，被告浪費司法資源，犯罪後復飾詞狡辯，不知悔悟等一
    切情狀，量處如主文所示之刑。
據上論斷，依刑事訴訟法第299條第1項前段，刑法第169條第1項
，判決如主文。
本案經檢察官呂俊儒到庭執行職務。
中    華    民    國    98    年    8     月    24    日
                  刑事第十九庭審判長 法  官  施添寶
                                     法  官  吳俊龍
                                     法  官  紀文惠
上正本證明與原本無異。
如不服本判決應於收受送達後10日內向本院提出上訴書狀，並應
敘述具體理由；其未敘述上訴理由者，應於上訴期間屆滿後20日
內向本院補提理由書（均須按他造當事人之人數附繕）「切勿逕
送上級法院」。
                                     書記官  游曉婷
中    華    民    國    98    年    8     月    24    日
附錄論罪科刑之法條全文
中華民國刑法第169 條（誣告罪）
意圖他人受刑事或懲戒處分，向該管公務員誣告者，處7 年以下
有期徒刑。
意圖他人受刑事或懲戒處分，而偽造、變造證據，或使用偽造、
變造之證據者，亦同。
附表
┌──┬───┬─────┬───┬───┬────┬───┐
│編  │票號  │發票日    │發票人│金額  │擔當付款│備註  │
│號  │      │          │      │（元）│人      │      │
├──┼───┼─────┼───┼───┼────┼───┤
│1   │AA0512│96年2月5日│丙○○│203萬 │中華商業│      │
│    │670   │          │      │      │銀行營業│      │
│    │      │          │      │      │部      │      │
├──┼───┼─────┼───┼───┼────┼───┤
│2-1 │AA0512│96年2月28 │丙○○│380萬 │同上    │96年2 │
│    │671   │日        │      │      │        │月7日 │
│    │      │          │      │      │        │塗銷編│
├──┼───┼─────┼───┼───┼────┤號2-1 │
│    │      │          │      │      │        │支票之│
│2-2 │同上  │96年3月15 │同上  │同上  │同上    │「禁止│
│    │      │日        │      │      │        │背書轉│
│    │      │          │      │      │        │讓」記│
│    │      │          │      │      │        │載，並│
│    │      │          │      │      │        │更改發│
│    │      │          │      │      │        │票日為│
│    │      │          │      │      │        │編號2-│
│    │      │          │      │      │        │2 支票│
├──┼───┼─────┼───┼───┼────┼───┤
│3-1 │AA0512│96年2月16 │丙○○│193萬 │同上    │原簽發│
│    │674   │日        │      │      │        │編號1 │
│    │      │          │      │      │        │支票，│
│    │      │          │      │      │        │於96年│
│    │      │          │      │      │        │2月7日│
├──┼───┼─────┼───┼───┼────┤改簽發│
│3-2 │同上  │96年3月5日│同上  │同上  │同上    │編號  │
│    │      │          │      │      │        │3-1 支│
│    │      │          │      │      │        │票，並│
│    │      │          │      │      │        │於96年│
│    │      │          │      │      │        │2 月16│
│    │      │          │      │      │        │日更改│
│    │      │          │      │      │        │發票日│
│    │      │          │      │      │        │為編號│
│    │      │          │      │      │        │3-2 支│
│    │      │          │      │      │        │票    │
└──┴───┴─────┴───┴───┴────┴───┘


司法院資訊處製作；財團法人民間司法改革基金會備份。
